# HF 2. {#hf2}

<hr class="border">
## 1. feladat (2 pont) 

<br>
<br>
```{r setup , include=F}
knitr::opts_chunk$set (eval = F,
                       echo = F)
```


#### *CSM Adatbazis leirasa* {#csm}

<br>

A **CSM_data.RDS** adatbazis 2014-ben es 2015-ben megjelent mozifilmek sikeressegenek/nepszerusegenek ez elemzesehez, predikciojahoz szukseges informaciokat tartalmaz.
A sikeresseg/nepszeruseg meroszama a 0-10 skalan mero `Ratings` valtozo, ez all az elemzes kozeppontjaban.
Tovabbi valtozok olyan un. hagyomanyos es kozossegi mediabol vett mutatok (CSM = *conventional and social media features*), amelyek ebbol a szempontbol relevansak lehetnek. 
Az adatok forrasa: *UCI ML repository*.

A csv fajlban szereplo valtozok rendre az alabbiak: 
<br>
`Movie`: film cime  
`Year` : megjelenes eve  
`Ratings` : film rating-je, 0-10 folytonos skalan  
`Genre` : mufaj, pl. akcio, kaland, drama... kulon nem nevesitjuk, nem lesz ra szukseg  
`Gross` : filmbol szarmazo bevetel (worldwide)  
`Budget` : film ktgvetese  
`Screens` : mozik szama az USA-ban, ahol vetitesre kerult  
`Sequel` : onallo film vagy sorozat (1, 2, 3 ...)  
`Sentiment` : +/semleges/-, tweet-ek alapjan  
`Views` : Youtube, elozetes megtekintesek szama  
`Likes` : Youtube  
`Dislikes` : Youtube  
`Comments` : Youtube  
`AggregateFollowers` : foszereplo szinesz, Twitter  
`onallo` : 1 hogyha önmagában áll, 0 hogyha sorozat

<br>
<br>


Olvasd be a **CSM_data.RDS** file-t, legyen az adatbazis neve `df_CSM`!
</br>
`df_CSM <- readRDS ("CSM_data.RDS")` (ez akkor fog működni, ha a letöltött adatbázist a *working directory* mappájába teszed. Ezt megtalálod a `getwd()` parancs lefuttatásával )

```{r }
df <- readRDS ("CSM_data.RDS")
library (tidyverse)
theme_set (theme_classic())
```

Keszits egy uj valtozot `likes_dislikes`, amely megmutatja, hogy egy film hany like es dislike ertekelest kapott osszesen!
Hozz letre egy `rel_tetszett` nevu valtozot, ami megmutatja, hogy a nezok hany szazalekanak tetszett a film! 

```{r}
df <-  df %>% 
  mutate (likes_dislikes = Likes + Dislikes ,
          rel_tetszett = Likes / likes_dislikes) 
  
```

Keszits top10-es listat azoknak az onallo filmeknek (nem sorozat) a cimeirol, amik a legtobb embernek tetszettek (Likes)!
Tuntesd fel a relativ tetszesindexet is! Melyik volt ezek közül a legvitatottabb film?

```{r}
  df %>%
    filter ( onallo == 1 ) %>% 
    arrange( desc ( Likes ) ) %>%
    select ( Movie , Likes , rel_tetszett ) %>%
    head ( 10 )
```
  

Keszits 2 hisztogramot egymas alá, egyiken a 2014-ben, masikon a 2015-ben megjelent filmek Ratings ertekei szerepeljenek! Szorgalmi: rakhatunk rá azonos várható értékű és szórási normális eloszlást.

```{r}
ggplot (df , aes (x = Ratings)) +
  geom_histogram ( aes (y = ..density..) , binwidth = 0.5) +
  stat_function ( fun = dnorm , 
                  args = list (mean = mean (df$Ratings) ,
                               sd = sd (df$Ratings)) ,
                  color = "red" ) +
  geom_vline (aes (xintercept = median (df$Ratings)) ,
              linetype = 2) +
  facet_wrap ( ~ Year)
```

Keszits pontdiagramot és tegyel ra simító görbét a teljes tartományra konfidenciaintervallum nélkül a Gross-Budget valtozok kapcsolatanak abrazolasara! Aszerint szinezd, hogy kapott-e 15.000 like-ot!

Keszitsd el a csatolt kepet!
</br>
```{r , fig.show = 'asis'}
  ggplot ( df , aes ( x = rel_tetszett , y = Ratings,
                      color =  onallo  ) ) + 
    geom_point ( alpha = 0.3 ) +
    geom_smooth ( method = "lm" ) +
    facet_grid ( . ~ Year ) +
    labs ( title = "Filmtetszés és a rating kapcsolata 
önálló filmek és sorozatok esetén a két évben" ,
           y = "Rating" ,
           x = "Hány %-nak tetszett a film (rel_tetszett)") +
    theme_classic ( )

```


<hr class="border">
## 2. feladat (1pont)

<br>

Import: ld. 1. feladat
</br>
Állítsd elő az alábbi termékenységi mutató változását ábrázoló képet az `OECD_data`-ból.
</br>
Készíts egy olyan ábrát is, amin a *fertilitás, populáció és várható élettartam változása szerepel egymás alatt* ugyanezen időszak alatt. Ha lehet egy ábrára kerüljön a megoldás. (*Tipp*: long-wide formátum beállítása az elemzés elején.)

```{r, fig.show = 'asis'}
fertility <- readRDS ("OECD_data.RDS")

ggplot (data = fertility , mapping = aes(x = TIME, y = fertility, color = LOCATION)) +
  geom_line ( ) + 
  labs (x = "Year" , y = "Fertility" , color = "Countries" , title = "Fertility rates",
    subtitle = "1960 - 2017", # tag = "Figure 1",
    caption = "total number of children to each woman \n if she were to live to the end of her child-bearing years") +
  geom_smooth ( mapping = aes(x = TIME, y = fertility , group = 1) , color = "black") +
  theme_classic() 
```


<hr class="border">
## 3. feladat (1pont)

<br>

Import: `df_rakreg <- readRDS (url ("http://tinyurl.com/y6c2vvwv"))`

Állítsd elő a nemenkénti és korcsoportos incidenciák alakulását mutató ábrát a C18 rák esetén a rákregiszter adataiból. Ehhez a C18 típusú megbetegedésre van szükség 2015-ből, korra, nemre és megyére csoportosított incidencia mutatók számításával (100.000 főre eső megbetegedések száma). Segítségül: 
https://research.physcon.uni-obuda.hu/RakregiszterVizualizator/

```{r , fig.show = 'asis' , fig.dim= c(9, 5.5)}
RawData <- readRDS (url ("http://tinyurl.com/y6c2vvwv"))

RawData2 <- RawData %>% 
  filter (ICDCode == "C18" & Year == 2015) %>% 
  group_by (County , Sex , Age) %>% 
  summarise (Inc = sum (N) / sum (Population)*100000)

ggplot (RawData2 , aes (x = Age , y = Inc , color = Sex)) + 
  geom_line () +
  facet_wrap ( ~ County , nrow = 3) +
  labs ( title = "Nemenkénti és korcsoportos incidenciák a C18 rák esetén" ,
        substitle = "megyénkénti bontásban 2015-ben" ,
        color = "nem" ,
        x = "kor" ,
        y = "incidencia")

```

