# HF 3.

<hr class="border">
## 1. feladat (1.7 pont) 

<br>
<br>

```{r setup , include=F}
knitr::opts_chunk$set (eval = F,
                       echo = F)
```

A [CSM adatbázis leírását](#csm) korábban megadtuk.
<br>


Olvasd be a **CSM_data.RDS** file-t, legyen az adatbazis neve `df_CSM`!

```{r }
#df <- readRDS ("CSM_data.RDS")

```
Ahol szükséges, alakítsd át a változó típusát.

```{r}
# (1pont)
 
  
```

Keszits gyakorisági eloszlast a Sequel valtozora!
Hany olyan film van, amely vmilyen sorozatnak nem az első epizodja?


```{r}
# (2pont)  



```
  
Keszits egy olyan uj valtozot `sorozat`, amely </br>
  -  **0** erteket vesz fel akkor, ha a film onallo vagy egy sorozat elso epizodja  </br>
  -  **1** erteket egyebkent!  </br>
Ellenőrizd le magad az `onallo`változóval (*ha minden önálló film nem sorozat és minden sorozat nem önálló film*)

```{r}
# (2 pont)

```

Hozz letre egy haszonindex nevu valtozot, ami megmutatja, hogy hanyszor tobb bevetelt `Gross` hozott a film, mint a raforditott kiadas `Budget`! Milyen tipusu az uj valtozo?

Ha eddig nem tetted, add hozza az uj valtozokat (sorozat, haszonindex) a dataframe-hez!

```{r }
# (3 pont)  



```
Átlagosan hány like-ot kapnak a különböző műfajú filmek?
</br>
```{r }
# (1 pont)  


```
Írasd ki azokat a filmeket, amelyek </br>
- 2014-ben 5-nél alacsonyabb értékelést kaptak  </br>
- sorozatok és nem hozta vissza a bevétel a ráfordítást  </br>
 </br>
- A medián Like értékét az abszolút értékben 10-nél kisebb Sentiment-ű filmeknek.  </br>
- A medián Dislikes értékét a -10-nél kisebb Sentiment-ű filmeknek.  </br>
- Az átlagos Budget értékét azoknak a filmeknek, ahol a színész több, mint 20 millió követővel rendelkezik. </br>
```{r }
# (5 pont)  


```

Sorold fel (parancshívással) az uj adatbazisban az összes numerikus valtozót! (tipp: apply csalad) 
</br> Ellenőrizd, hogy értelmes-e az eredmény, ha kell, ugorj vissza az 1. pontra.
```{r }
# (1 pont)  


```

Standardizáld az összes numerikus változót és az eredményt mentsd el a `df_stand` dataframe-be.

```{r }
# (1 pont)  


```

Ellenőrizd a várható értéküket és szórásukat! </br>
Mit kell hogy kapj, ha a `df_stand` df-et lestandardizálod az oszlopok mentén?

```{r }
# (1 pont)  


```

<hr class="border">

## 2. feladat (2 pont)

</br>

Generálj le egy 100-as hosszúságú standard normális eloszlásból származó számsorozatot és mentsd el `norm_vektor` néven. Hogy reprodukálható legyen, használd a 100-as magot. </br>
Hozz létre egy `elojel_vektor`-t, ami `norm_vektor` nem negatív elemeinél `positive`, míg a negatív elemeinél `negative` értéket vesz fel.

```{r}

set.seed (100)

# (2 pont)

```
Válaszd ki a negatív számokat a norm_vektor-ból:
```{r}

# (1 pont)

```
A számok hány százaléka haladja meg a 2-t abszolút értékben?
```{r}

# (1 pont)


```
Mit csinál a `%/%` és a `%%` operátor?
Hány egész (*1-gyel maradéktalanul osztható*) szám van a norm_vektor-ban?
```{r}

# (2 pont)


```
Mi a típusa az `elojel_vektor` és a `norm_vektor`-nak? Alakítsd át egy sorbarendezhető faktorrá `fakt_vektor`, és cimkézd át +/- jelekre. </br>

```{r}

# (2 pont)


```
Mi történik, ha a `fakt_vektor`-t szöveggé/numerikussá/logikaivá transzformáljuk? </br>

```{r}

# (1 pont)


```
A `fakt_vektor`-ból hozz létre egy logikai vektort, ami pozitív értékeknél vesz fel igaz értéket. </br>
```{r}

# (1 pont)


```


Mi történik, ha cbind-del összefűzöd ezt a négy vektort? Mi az így létrejött objektum típusa és a dimenziója? </br>
```{r}

# (1.5 pont)



```
Hozz létre egy dataframe-et az eddig előállítot négy vektorodból. Mik a változók típusai, a df dimenziója? </br>
```{r}

# (1.5 pont)


```
Készíts egy abszolút és relatív gyakorisági táblát a +/- előfordulásra.
Készíts egy összefoglaló leíró statisztikát a normális változóra. Mennyi lesz a 2.5 és 97.5 percentilis?</br>
Bontsd + és - értékek szerint a kimutatást. </br>

```{r}

# (4 pont)


```
Készíts egy hisztogramot, boxplotot a normális változó eloszlására! 
Mit kapsz, ha a `norm_vektor`-t behívod a plot parancsba? A képeket az órán tanult argumentumok alapján tetszőlegesen, értelemszerűen formázd (pl. megfelelő feliratok).

```{r}

# (3 pont)


```
*SZORGALMI* baseR-ben színezd ki a pontokat: 1 és -1 között zöld, többi pozitív piros , többi negatív kék. A felirat alul szerepeljen. *(ez a motíváció/demonstráció, hogy miért használtunk ggplot2-t)* Segítségül használd a netet (pl. [base-plotting-in-r](https://towardsdatascience.com/base-plotting-in-r-eb365da06b22)


<hr class="border">
## 3. feladat (0.3 pont)

</br>
Válaszd ki a saját témádat és színpalettádat, amit a szakdolgozatodban is használnál, állítsd be alapbeállításként és ezalapján formázd meg a gapminder egyik ábráját, amit órán készítettünk.
