---
title: ""
output: 
  html_document:
    toc: true
    toc_depth: 3
    toc_float:
      toc_collapsed: FALSE
      #smooth_scroll: FALSE # nem tud mit csinál
    code_folding: show
    theme:
      bootswatch : minty
      # bg: "#202123"
      # fg: "#B8BCC2"
      # primary: "#EA80FC"    # toc színe
      # secondary: "#00FFFF"  # folding színe
      # base_font:
      #   google: Prompt
      # heading_font:
      #   google: Proza Libre
---

```{r setup, include=FALSE}
if (requireNamespace("thematic")) 
  thematic::thematic_rmd(font = "auto")

knitr::opts_chunk$set (cache = T,
                       eval = T , 
                       echo = T ,
                       error = F ,
                       message = F ,
                       warning = F ,
                       comment = "#>" ,
                       collapse = T ,
                       fig.dim = c (9 , 6),
                       out.width = "85%",
                       fig.align = "center")

options (tibble.print_min = 4L , tibble.print_max = 4L)

library (tidyverse)

setwd("C:/Users/Ajna/Desktop/2021 Adatelemzés R-ben")
df <- readRDS ("GSS_SM")

```

<style type="text/css">

.border{
  border-top: 3px solid #08519C;
}

</style>

# Kapcsolatszorossági módszerek áttekintése


Van-e összefüggés az apa és anya iskolai végzettsége között? Ha igen, milyen jellegű (irány, erősség). A kérdést különbözőképpen is megfogalmazzuk és több statisztikai módszerrel vizsgáljuk. Az adatok a [GSS](https://gss.norc.org/)-ből származnak.

<hr class = "border">
## Minőségi ismérvek között (nominális szint)

Két minőségi ismérv közötti kétváltozós kapcsolatvizsgálati módszerrel vizsgálható: **asszocsiáció**. Kereszttáblás elemzéssel végezzük, a kapcsolatszorossági mutató **C**.

### Hipotézisek:

**H0:** apák és anyák végzettsége között nincs kapcsolat (függetlenség) 

**H1:** apák és anyák végzettsége között van kapcsolat 


### Előfeltétel: 

$f* \ge 5$

```{r}
table (df$padeg)
table (df$degree)

chi_teszt <- chisq.test (df$padeg , df$madeg)

# megfigyelés/valóság
chi_teszt$observed

# f* függetlenség esetén elvárt
chi_teszt$expected


```
Az előfeltétel két esetben sérül, ugyanakkor 25 esetből elhanyagolható hozzájárulással bír, úgyhogy ettől eltekinthetünk.

### Teszt eredménye:
```{r}
chi_teszt 

chi_teszt2 <- gmodels::CrossTable (df$padeg , df$madeg,
                     prop.c = F, prop.r = T, prop.t = F,
                     digits = 2, prop.chisq = T,
                     chisq = T)

(C <- sqrt (1306.1/4/2042))
```
Tehát szignifikáns kapcsolatot mutathatunk ki, amely közepes erősségű. 

### Vizuálisan:
*Ábrák:*
```{r asszociacio, fig.cap="Szülők iskolai végzettségének együttes előfordulásai"}
# mozaik
mosaicplot (df$padeg ~ df$madeg)

# csempe - gyakoriság szerinti színezés
df %>% 
  group_by (padeg , madeg) %>% 
  summarise( gyak = n()) %>% 

ggplot ( aes (x = padeg , y = madeg , fill = gyak)) +
  geom_tile ()

library (ggmosaic)

na.omit (df) %>% 
  mutate (padeg = factor (padeg),
          madeg = factor (madeg)) %>% 
  group_by (padeg , madeg) %>% 
  summarise( gyak = n()) %>% 
ggplot ( ) +
  geom_mosaic ( aes (weight = gyak,
                     x = product (padeg) , 
                     fill = madeg)) +
  theme_classic ()

```

Ha szeretnénk tudni, honnan származik a legnagyobb eltérés:
```{r fig.cap="A függetlenséghez képesti eltérések nagysága iskolaivégzettség-páronként"}
chi_teszt$stdres

as.data.frame (chi_teszt$stdres) %>% 
  ggplot ( aes (df.padeg , df.madeg , fill = Freq)) +
  geom_tile ()
```
<hr class = "border">
## Sorbarendezhető minőségi (ordinális szint)


Rangkorrelációt használhatunk, mivel a végzettség sorbarendezhető, ordinális skálán mér. A sok kapcsolt rang miatt mégkorrektebb a Kendall-féle rangkorreláció.

### Hipotézisek:

$$ H0: \rho = 0$$ 
$$ H1: \rho  \ne 0$$ 

### Teszt eredménye:
```{r}

cor.test (df$padeg , df$madeg , use = "pairwise.complete" ,
     method = "spearman")

cor (df$padeg , df$madeg , use = "pairwise.complete" ,
     method = "kendall")

ggplot (df , aes (x = padeg , y = madeg)) +
  geom_count ()
```
Szignifikáns pozitív erős együttjárás figyelhető meg a szülőpárok végzettsége között.


<hr class = "border">
## Két csoport között van különbség?

Ezt a mérési szinttől függően különböző módszerekkel vizsgálhatjuk.

### Páros mintás t próba (intervallum szint)

Nem teljesen korrekt, de ha feltesszük, hogy a végzettség arányskálán mérhető változó, akkor:
$H0: \mu_{apa} - \mu_{anya} = 0$ szülőpárok végzettségében nincs különbség  
$H1: \mu_{apa} - \mu_{anya} \ne 0$ szülőpárok végzettségében nincs különbség  


```{r}
t.test (df$padeg , df$madeg , paired = T)
# ugyanaz mint a különbségekre futtatott 1-mintás t próba
t.test (df$padeg - df$madeg)
```
Nem szignifikáns a teszt, tehát nincs kimutatható különbség a szülőpárok végzettségében. 
A különbség várható értéke 0. 


### Független mintás t próba (ebben a kontextusban helytelen)

Itt ugye nincs kapcsolat a szülők között, független mintaként vannak kezelve:

$H0: \mu_{apa} = \mu_{anya}$ külön apák (mint férfiak) és anyák (mint nők) végzettségében nincs különbség 

$H1: \mu_{apa} \ne \mu_{anya}$

```{r}
t.test (df$padeg , df$madeg,
        var.equal = T)
```
Nem szignifikáns a teszt, tehát nincs kimutatható különbség az apák és anyák végzettségében.

### Wilcoxon próba (ordinális szint, robusztus, ez a korrekt)

*De mivel a végzettség ordinális skálán mér, ezért csak a robusztus __páros Wilcoxon__ próbát alkalmazhatjuk:*

```{r}

wilcox.test (df$padeg , df$madeg , paired = T)
```
Ami természetesen ugyanarra a konklúzióra vezet.

<hr class = "border">
## Skála változók között (intervallum szint, nem korrekt)

### ANOVA (nem korrekt)

Nem korrekt teszt, DE ha feltesszük, hogy folytonos mennyiségi változó az egyik és a másik szerint pedig csoportokat képzünk, akkor ANOVA-val is megvizsgálhatjuk a kapcsolatot. 
*A független mintás t próba kiterjesztése k csoportra, ahol k épp 2.*

$H0: \mu_{1} = ... =  \mu_{k}$ 

$H1: van \ne$
```{r}
ANOVA <- aov (df$madeg ~ factor (df$padeg))
summary (ANOVA)
summary.lm (ANOVA)

```

### Lineáris regresszió (nem korrekt)

Ha továbbá feltesszük, hogy a csoportok között is ugyanakkora a távolság (szintén nem korrekt), akkor:
```{r}
ANOVA <- aov (df$madeg ~ df$padeg)
summary.lm (ANOVA)

```


Ekkor a kapcsolatszorossági mutató épp a Pearson-féle lineáris korrelációs együttható lesz. Hiszen ez nem más, mint egy kétváltozós lineáris regresszió.

```{r}
sqrt (summary.lm (ANOVA)$r.squared)

cor (df$padeg , df$madeg , use = "pairwise.complete" )
```

